臺灣高等法院高雄分院刑事裁定　　　　 100年度交抗字第29號
抗　告　人
即受處分人　春天商務休閒有限公司
代　表　人　傅世豪
上列抗告人因違反道路交通管理處罰條例聲明異議案件，不服臺
灣高雄地方法院中華民國99年12月31日裁定（99年度交聲更一字
第33號），提起抗告，本院裁定如下：
    主  文
原裁定撤銷，發回台灣高雄地方法院。
    理  由
一、抗告意旨略以：
  (一)本件承租人向異議人承租257-BAV 車牌機車後，異議人均未
    收到任何人或單位陳明承租人有違規。
  (二)高雄市政府交通局於99年1 月20日以高市交裁字第09900030
    04號函高雄市政府警察局左營分局查送達情形後，據左營分
    局於99年1 月28日以高市警左分六字第0990002177號函給異
    議人，並附有駕駛人（租車人）高市警局之舉發違規通知單
    影本，此時，異議人始知違規人為林柏臣於97年7 月27日4
    時50分違規，經左營分局舊城派出所巡佐黃敏郎舉發，當場
    違規人（駕駛人）林柏臣簽名收受舉發單。又紅單亦由違規
    人帶走，並未將違規單通知副本送達受處分人，故受處分人
    無法向有關單位做歸責文書程序。
  (三)本件如裁決單位要處罰異議人，亦應以紅單先送達受處分人
    ，但未做此動作，受處分人如何知道被舉發，裁決單位作業
    顯有疏失之處。
  (四)以上所述，不能以受處分人無向有關單位陳報歸責問題，而
    予以裁罰云云。
二、原裁定意旨以：
  (一)原處分意旨略以：異議人春天商務休閒有限公司係車號257-
    BAV 普通重型機器腳踏車所有人，該機車經駕駛人於民國97
    年7 月27日凌晨4 時50分在高雄市市區道路上，有以安裝其
    他器具之方式，使不能辨識號牌之行為，違反道路交通管理
    處罰條例第13條第1 項之規定，罰鍰新臺幣（下同）4,800
    元，並責令申請換領牌照或更正等情。
  (二)異議人聲明異議意旨略以：異議人為經營租車業者，所有車
    號257-BAV 號之機車，係於97年7 月22日晚上11時9 分至97
    年10月27日晚上10時許，出租與林柏臣，其後林柏臣騎乘該
    車有以安裝其他器具之方式，使不能辨識號牌之行為，不可
    歸責於異議人，原處分機關逕對異議人為裁罰，顯未考量異
    議人為租車業者，遽為裁決，裁罰確有不當，爰聲明異議等
    語。經查：
    (1)按汽車行駛有下列情形之一者，處汽車所有人新臺幣2,40
      0 元以上4,800 元以下罰鍰，並責令申請換領牌照或改正
      ：一、損毀或變造汽車牌照、塗抹污損牌照，或以安裝其
      他器具之方式，使不能辨認其牌號，道路交通管理處罰條
      例第13條第1 項定有明文。又「本條例之處罰，受舉發違
      反道路交通管理事件之受處罰人，認為受舉發之違規行為
      應歸責他人者，應於舉發違反道路交通管理事件通知單應
      到案日期前，檢附相關證據及應歸責人相關證明文件，向
      處罰機關告知應歸責人，處罰機關應即另行通知應歸責人
      到案依法處理，逾期未依規定辦理者，依本條例各該違反
      條款規定處罰」，「依本條例規定逕行舉發或同時併處罰
      其他人之條件，推定受逕行舉發人或該其他人有過失」，
      同條例第85條第1 項、第4 項亦有明文規定，足徵上開第
      17條第1 項逕行舉發處罰之對象是「汽車所有人」而非「
      駕駛人」至明。再者，法條既規定逕行舉發違反道路交通
      管理事件，經汽車所有人依通知單之應到案日期前到案，
      並告知違規駕駛人姓名、身分證統一編號及住址者，處罰
      機關應即另行通知違規駕駛人到案依法處理，可見立法者
      已賦予汽車所有人舉證真正之違規駕駛人，而改由汽車駕
      駛人受罰之權利，藉以平衡汽車所有人可能非違規駕駛人
      之風險。
    (2)查本件異議人係經營租車業，雖於97年7 月22日晚上11時
      9 分將其所有車號257-BAV 號之機車出租與林柏臣，約定
      上開機車之歸還時間為97年10月27日晚上10時，嗣該車輛
      之駕駛人林柏臣於97年7 月27日凌晨4 時50分在高雄市市
      區道路上，有以安裝其他器具之方式，使不能辨識號牌之
      行為，為警攔查並查明車籍，以異議人提供機車予上揭駕
      駛人騎乘，逕行舉發，復經原處分機關據以裁處罰鍰4,80
      0 元，並責令申請換領牌照或更正等情，有異議人營利事
      業登記證影本、機車租賃切結書影本、高雄市政府警察局
      三民分局97年7 月27日高市警交字第B00000000 號舉發違
      反道路交通管理事件通知單、原處分機關99年2 月24日高
      市交裁字第裁32-B00000000號裁決書、林柏臣駕照、車號
      257-BAV 號之普通重型機器腳踏車行照（均影本）附卷可
      稽。是原處分機關依前揭說明裁處汽車所有人罰鍰，於法
      並無不合，而異議人若認本件逕行舉發之違規行為應歸責
      他人，依上開規定，異議人應於本件逕行舉發通知單應到
      案日期前，檢附相關證據及應歸責人相關證明文件，向處
      罰機關告知應歸責人，惟原審函詢高雄市政府交通局，據
      該局函覆：「異議人未於應到案期限內依規定申請歸責，
      而遲至99年1 月19日至本局提出陳述（亦未提及駕駛者為
      林柏臣）」，有高雄市政府交通局99年12月13日高市交裁
      字第0990054320號函文在卷可憑，經核閱卷內所附異議人
      交通違規陳述單及查詢單所載內容，異議人確未提及本件
      受歸責人為林柏臣，足證明異議人未依上開規定向處罰機
      關告知應歸責人，則原處罰機關以本件機車之所有人即異
      議人為受處分人，於法有據，自無不當。
  (三)綜上所述，本件機車之駕駛人確有有以安裝其他器具之方式
    ，使不能辨識號牌之行為，是原處分機關依道路交通管理處
    罰條例第13條第1 款，裁處機車所有人如原處分意旨所載之
    罰鍰，於法並無違誤。是本件異議人之異議無理由，應予駁
    回等語。
三、按道路交通管理處罰條例第85條第1 項規定：「本條例之處
    罰，受舉發違反道路交通管理事件之受處罰人，認為受舉發
    之違規行為應歸責他人者，應於舉發違反道路交通管理事件
    通知單應到案日期前，檢附相關證據及應歸責人相關證明文
    件，向處罰機關告知應歸責人，處罰機關應即另行通知應歸
    責人到案依法處理。逾期未依規定辦理者，仍依本條例各該
    違反條款規定處罰」，依該條項規定之文義，受處分人「逾
    期未依規定辦理」之效果，係處罰機關「仍依本條例各該違
    反條款規定處罰」，並未指發生失權之效果。且觀諸上開規
    定修正之立法理由，亦未表示逾期未告知即生失權效果。況
    若舉發通知單送達受處分人時，已逾通知單所定之到案期日
    ，則因未符合道路交通管理處罰條例第85條第1 項規定，即
    未生失權之效果。如此一來，將使有無失權之效果取決於舉
    發通知單送達之遲速，如送達在到案期日前者，即生失權效
    果；送達在到案期日後者，即不生失權效果，顯失公平，尤
    其若舉發通知單送達受處分人時，恰係通知單所定到案期日
    之同日或前一日，將使受處分人因無法及時告知應歸責他人
    之狀況，而承受失權之不公平結果。如採認本條項規定係指
    發生失權效果之見解，無異剝奪受處分人得舉證免罰之權利
    ，此應有法律明文始能為之。故認本條項之規定，係僅指受
    處分人「逾期未依規定辦理」時，處罰機關「仍依本條例各
    該違反條款規定處罰」，但對受處分人尚不生失權效果，即
    受處分人仍可於未確定前舉證免罰（臺灣高等法院暨所屬法
    院97年法律座談會刑事類提案第41號研討結果意旨參照）。
四、經本院審閱卷證後，認原審裁定，尚有違誤。抗告人執此提
    起抗告，為有理由，應由本院將原裁定撤銷，並為顧及當事
    人審級利益，發回原審法院，另為適法之裁定。
據上論結，應依道路交通案件處理辦法第26條、刑事訴訟法第41
3條前段，裁定如主文。
中    華    民    國  100     年    1     月    28    日
                  刑事第二庭    審判長法  官 林正雄
                                      法  官 黃壽燕
                                      法  官 邱明弘
以上正本證明與原本無異。
本裁定不得再抗告。
中    華    民    國  100     年    1     月    31    日
                                      書記官 林淑敏